ACORDAO-COMPLETO-2405150

ACÓRDÃO 5712/2020 ATA 16/2020 - SEGUNDA CÂMARA

VISTOS, relatados e discutidos estes autos da Representação formulada pelo Conselho Regional de Contabilidade do Amazonas - CRC/AM sobre possíveis irregularidades na aplicação de recursos do Fundo de Manutenção e Desenvolvimento da Educação Básica e de Valorização dos Profissionais da Educação - Fundeb transferidos ao Município de Santa Isabel do Rio Negro/AM, nos exercícios de 2013 e 2014. 
ACORDAM os Ministros do Tribunal de Contas da União, reunidos em Sessão da 2ª Câmara, ante as razões expostas pelo Relator, em:
9.1. conhecer da Representação, satisfeitos os requisitos de admissibilidade previstos nos arts. 235 e 237, inciso III, do RI/TCU, e, no mérito, considerá-la procedente; 
9.2. determinar, nos termos do art. 47 da Lei 8.443/1992, a conversão do presente processo em Tomada de Contas Especial, e autorizar, desde logo, a citação dos responsáveis a seguir indicados e na forma delineada,  com fundamento no art. 12, incisos I e II, da Lei 8.443/1992 c/c o art. 202, incisos I e II, do Regimento Interno/TCU, para que, no prazo de quinze dias, apresente (m) alegações de defesa quanto à irregularidade detalhada a seguir e/ou recolha (m) aos cofres do Fundeb do Município de Santa Isabel do Rio Negro/AM as quantias abaixo consignadas, atualizadas monetariamente a partir das respectivas datas até o efetivo recolhimento, na forma da legislação em vigor: 
9.2.1. irregularidade: autorizar as transferências a pessoas físicas e jurídicas (e/ou receber os valores transferidos para as suas contas bancárias) de recursos do Fundo de Manutenção e Desenvolvimento da Educação Básica e de Valorização dos Profissionais da Educação (Fundeb) , configurando desvio de recursos públicos do Fundeb, com favorecimento de pessoas físicas e jurídicas, em detrimento da correta aplicação dos recursos públicos na manutenção e desenvolvimento da educação básica (dispositivos violados: art. 211, §§ 2º e 3º, da Constituição Federal; arts. 70 e 71 da Lei 9.394/1996; e art. 23 da Lei 11.494/2007) :
9.2.1.1. Sr. Mariolino Siqueira de Oliveira (CPF XXX.558.512-XX) , ex-Prefeito: 
		VALOR ORIGINAL (R$) 
	DATA DA OCORRÊNCIA

	1.000,00
	22/11/2013

	4.000,00
	17/04/2014

	5.000,00
	23/04/2013

	10.000,00
	03/05/2013

	5.052,50
	10/05/2013

	8.000,00
	06/06/2013

	23.010,00
	02/07/2013

	11.125,38
	11/07/2013

	13.605,90
	08/08/2013

	25.000,00
	13/12/2013

	19.000,00
	13/03/2013

	15.000,00
	28/03/2013

	28.000,00
	15/03/2013

	13.000,00
	09/05/2013

	29.000,00
	03/07/2013

	3.135,00
	10/07/2013

	10.000,00
	18/07/2013

	4.313,00
	28/03/2013

	6.840,00
	10/12/2013

	4.313,00
	28/03/2013

	6.840,00
	10/12/2013

	10.000,00
	19/04/2013

	32.000,00
	02/07/2013

	30.000,00
	12/07/2013

	20.000,00
	17/07/2013

	30.000,00
	06/08/2013

	32.000,00
	19/08/2013

	5.101,50
	04/07/2013

	2.840,00
	08/08/2013

	2.020,00
	08/08/2013

	4.206,00
	12/08/2013

	4.558,10
	09/08/2013

	5.481,50
	06/12/2013

	14.250,00
	26/08/2013

	15.000,00
	29/08/2013

	14.474,96
	30/08/2013

	1.824,00
	22/11/2013

	6.000,00
	29/10/2013

	60.000,00
	13/12/2013

	60.000,00
	28/03/2014

	22.099,85
	08/04/2014

	6.468,60
	24/04/2014

	20.000,00
	28/03/2013

	10.000,00
	18/12/2013

	3.116,00
	10/07/2013

	3.678,88
	26/08/2013

	2.519,45
	10/04/2014

	2.519,45
	16/04/2014

	1.281,74
	04/06/2014

	1.281,74
	04/06/2014

	20.000,00
	11/07/2013

	25.000,00
	07/04/2014

	30.352,30
	20/05/2014

9.2.1.2. Sr. Mariolino Siqueira de Oliveira (CPF XXX.558.512-XX) , ex-Prefeito, solidariamente com o Sr. Sebastião Ferreira de Moraes (CPF XXX.926.862-XX) , ex-Secretário de Finanças do Município de Santa Isabel do Rio Negro/AM: 
	VALOR ORIGINAL (R$) 
	DATA DA OCORRÊNCIA

	10.000,00
	15/03/2013

9.2.1.3. Sr. Mariolino Siqueira de Oliveira (CPF XXX.558.512-XX) , ex-Prefeito, solidariamente com o Sr. Carlos Eduardo Mota (CPF XXX.897.402-XX) , ex-Secretário de Esportes do Município de Santa Isabel do Rio Negro/AM:
	VALOR ORIGINAL (R$) 
	DATA DA OCORRÊNCIA

	22.099,85
	08/04/2014

9.2.1.4. Sr. Mariolino Siqueira de Oliveira (CPF XXX.558.512-XX) , ex-Prefeito, solidariamente com o Sr. Francisco Gaspar Gomes (CPF XXX.511.892-XX) , ex-Vice-Prefeito do Município de Santa Isabel do Rio Negro/AM:
	VALOR ORIGINAL (R$) 
	DATA DA OCORRÊNCIA

	20.625,00
	06/05/2014

9.2.1.5. Sr. Mariolino Siqueira de Oliveira (CPF XXX.558.512-XX) , ex-Prefeito, solidariamente com empresa individual Raimundo Quirino Calixto - ME (CNPJ 04.272.860/0001-35) :
	VALOR ORIGINAL (R$) 
	DATA DA OCORRÊNCIA

	14.490,00
	08/01/2014

	27.000,00
	21/02/2014

	30.000,00
	16/05/2014

	18.350,00
	16/05/2014

	29.880,00
	16/05/2014

	40.000,00
	17/11/2014

9.2.1.6. Sr. Mariolino Siqueira de Oliveira (CPF XXX.558.512-XX) , ex-Prefeito, solidariamente com empresa F. de C. Calil EPP (CNPJ 15.227.295/0001-00) :
	VALOR ORIGINAL (R$) 
	DATA DA OCORRÊNCIA

	13.366,00
	22/08/2013

	13.566,00
	17/09/2013

	15.000,00
	23/10/2013

	24.940,00
	27/11/2013

	65.000,00
	13/12/2013

	57.000,00
	30/01/2014

	64.383,20
	07/02/2014

	22.445,28
	11/03/2014

	50.000,00
	04/06/2014

	34.000,00
	06/06/2014

	30.000,00
	10/06/2014

	40.000,00
	1º/07/2014

	56.000,00
	05/08/2014

	60.000,00
	12/08/2014

	90.000,00
	03/12/2014

9.2.1.7. Sr. Mariolino Siqueira de Oliveira (CPF XXX.558.512-XX) , ex-Prefeito, solidariamente com empresa Imafer Indústria Amazonense de Ferramentaria Ltda. - EPP (CNPJ 00.530.313/0001-51) :
	VALOR ORIGINAL (R$) 
	DATA DA OCORRÊNCIA

	55.088,85
	18/02/2014

	43.621,40
	20/02/2014

	250.121,20
	20/05/2014

	60.000,00
	02/06/2014

	10.000,00
	1º/07/2014

9.2.1.8. Sr. Mariolino Siqueira de Oliveira (CPF XXX.558.512-XX) , ex-Prefeito, solidariamente com a Câmara de Vereadores do Município de Santa Isabel do Rio Negro/AM (CNPJ 05.543.608-86) :
	VALOR ORIGINAL (R$) 
	DATA DA OCORRÊNCIA

	136.000,00
	23/05/2014

9.3. apensar os presentes autos de Representação ao processo apartado de Tomada de Contas Especial que será instaurado em atenção às disposições do subitem 9.2. deste Acórdão;
9.4. cientificar o Ministro da Educação a respeito desta Deliberação, com fundamento no art. 198, parágrafo único, do RI/TCU, além de dar ciência deste Acórdão ao Representante e à Prefeitura de Santa Isabel do Rio Negro/AM.

Representação sobre possíveis irregularidades na aplicação dos recursos do Fundo de Manutenção e Desenvolvimento da Educação Básica e de Valorização dos Profissionais da Educação  Fundeb transferidos a município, com o favorecimento pessoal do ex-prefeito e de diversas pessoas físicas e jurídica.

Segunda Câmara

Município de Santa Isabel do Rio Negro/AM.

3. Representante: Conselho Regional de Contabilidade do Amazonas - CRC/AM.

13.1. Ministros presentes: Ana Arraes (Presidente), Augusto Nardes, Aroldo Cedraz e Raimundo Carreiro.
13.2. Ministro-Substituto presente: Marcos Bemquerer Costa (Relator).

MARCOS BEMQUERER

Cuidam os autos da Representação formulada pelo Conselho Regional de Contabilidade do Amazonas - CRC/AM sobre possíveis irregularidades na aplicação de recursos do Fundo de Manutenção e Desenvolvimento da Educação Básica e de Valorização dos Profissionais da Educação - Fundeb transferidos ao Município de Santa Isabel do Rio Negro/AM, nos exercícios de 2013 e 2014. 
2.		A seguir, transcrevo, com os ajustes de forma necessários, excerto da instrução da peça 78, em que a Secretaria de Controle Externo da Educação - SecexEducação assim historiou os fatos e examinou a matéria ora representada: 
"HISTÓRICO
1. O CRC-AM remeteu cópia de denúncia que recebeu contra o técnico de contabilidade Sr. Mariolino Siqueira de Oliveira, ex-Prefeito do Município de Santa Isabel do Rio Negro/AM (peça 1, p. 3-8) . 
2. O representado, à época Prefeito, teria desviado recursos do Fundeb por meio de três transferências bancárias da conta da prefeitura para sua conta pessoal, nos exercícios de 2013 e 2014, conforme indicam os extratos bancários que anexou (peça 1, p. 5-9) .
3. A primeira Transferência Eletrônica Disponível (TED) ocorreu em 11/7/2013, no valor de R$ 20.000,00 (peça 1, p. 5) ; a segunda, em 7/4/2014, de R$ 25.000,00 (peça 1, p. 8-9) ; e a terceira, em 20/5/2014, de R$ 30.352,30 (peça 1, p. 6-7) .
5. O representante anexou cópias da denúncia, com registro de protocolos perante o Ministério Público Federal, Ordem dos Advogados do Brasil - Seccional do Amazonas, Polícia Federal, Tribunal de Contas do Estado do Amazonas e Assembleia Legislativa do Amazonas (peça 1, p. 10-14) . 
6. Em instrução inicial (peça 4) , após verificado que a Representação preenche os requisitos de admissibilidade previstos nos normativos de regência, bem como pesquisa no sítio eletrônico da Secretaria do Tesouro Nacional mostrar a existência de complementação da União quanto aos recursos do Fundeb para o referido município nos valores de R$ 1.055.549,00 em 2013, e de R$ 1.242.416,52, em 2014 (peça 3) , foi proposta diligência aos seguintes órgãos/entidades:
6.1. Tribunal de Contas do Estado do Amazonas, Ministério Público Federal - Procuradoria da República no Amazonas e Polícia Federal, a fim de que informassem o resultado da apuração das possíveis irregularidades veiculadas na Representação sobre os recursos do Fundeb transferidos ao município de Santa Isabel do Rio Negro/AM nos exercícios de 2013 e 2014, encaminhando cópia dos processos correlatos, preferencialmente digitalizados.
6.2. Banco do Brasil, a fim de que enviasse os extratos bancários, preferencialmente digitalizados, da conta corrente 29.197-8, Ag. 1219-X - em nome da Prefeitura Municipal de Santa Isabel do Rio Negro/AM (CNPJ 04.194.239/0001-09) e na qual foram depositados os recursos do Fundeb, relativos aos exercícios de 2013 e 2014, acompanhados dos respectivos comprovantes de pagamento e com a discriminação dos beneficiários das TED (nome e CPF ou CNPJ) .
6.3. Conselho Municipal de Acompanhamento e Controle Social do Fundeb de Santa Isabel do Rio Negro/AM, a fim de que encaminhasse os pareceres sobre as prestações de contas do Fundeb relativos aos exercícios de 2013 e 2014, bem como a documentação comprobatória de suporte, preferencialmente digitalizada.
7. A propositura foi acolhida pela instância superior da unidade técnica (peça 5) , e as comunicações foram enviadas às respectivas instituições destinatárias (peças 6-8; 10-12; 13; 18-19; 21-26; 28-31; 33) . O Conselho do Fundeb municipal não atendeu à diligência e as demais instituições apresentaram informações (peças 14-17; 27; 34-44; 53-54) . 
8. Na última instrução (peça 55) , dos elementos informativos trazidos aos autos pelos diligenciados, ficaram constatados indícios de fatos potencialmente causadores de desvio de recursos e dano ao erário. O extrato da conta do Fundeb mostra que:
8.1. Houve pagamento a pessoas físicas, as quais, mediante consulta efetuada à base de dados públicos do Governo Federal, constata-se que não apresentam vínculos empregatícios ou estatutários com o Município de Santa Isabel do Rio Negro, conforme informações na tabela seguinte:
	Nome
	CPF
	Vínculo/estabelecimento

	Domingos Pascoal Carioca
	XXX.712.552-XX
	Não localizado

	Ana Paula Oliveira
	XXX.505.238-XX
	Município de Potim/SP

	Ricardo Albuquerque Dias
	XXX.934.212-XX
	Não localizado

	Erivaldo Brasil de Souza
	XXX.828.882-XX
	Não localizado

	Arlete Izabel Monteiro Reis
	XXX.456.552-XX
	Empresária individual

	Ayla Maria Barreto de Castro
	XXX.062.542-XX
	Beneficiária do bolsa família

	Adilson Silva Fiusa
	XXX.294.132-XX
	Empresário individual

	Ricardo Batista dos Santos
	XXX.967.102-XX
	Beneficiário do bolsa família

	Emerson Miguel de Albuquerque
	XXX.791.772-XX
	Não localizado

	Francisco Alves Ribeiro Filho
	XXX.862.542-XX
	Empresário individual

	Messias Ambrósio de Souza
	XXX.468.952-XX
	Câmara Municipal de São Gabriel da Cachoeira/AM

	Gabriela Cordeiro Caldas
	XXX.933.302-XX
	Beneficiária do bolsa família

	Alberto Henrique de Souza Coimbra
	XXX.750.792-XX
	Exército Brasileiro

	Karla Gisele Otero Lopes
	XXX.392.722-XX
	Instituição Adventista de Educação e Assistência Social Norte Brasileira

	Carlos Eduardo Mota
	XXX.897.402-XX
	Atlântica Serviços Gerais Ltda.

	Clebison Correa de Souza
	XXX.753.822-XX
	Auto Posto São Jorge - EIRELI

	Manoel José Batista Viana
	XXX.632.122-XX
	Empresário individual

	Sidney Silverio das Chagas
	XXX.684.132-XX
	Empresário individual

	Rozeli Ferreira Ribeiro
	XXX.677.082-XX
	Empresário individual

	Carlson Ribeiro Guimarães
	XXX.491.872-XX
	Empresário

	Felix José Cordeiro Venâncio
	XXX.850.272-XX
	Secretaria de Estado da Educação do Amazonas

	Gerson Anes
	XXX.674.862-XX
	Não localizado

	Gilberto Garcia Filho
	XXX.282.602-XX
	Exército Brasileiro

8.1.1. Domingos Pascoal Carioca (CPF XXX.712.552-XX) recebeu pagamentos por meio de DOC/TED nas seguintes contas mantidas no Bradesco:
	a) conta 703172, agência 3714: R$ 1.000,00 em 22/11/2013; R$ 4.000,00 em 17/4/2014; R$ 5.000,00 em 23/4/2013; R$ 10.000,00 em 3/5/2013; R$ 5.052,50 em 10/5/2013; R$ 8.000,00 em 6/6/2013; R$ 23.010,00 em 2/7/2013; R$ 11.125,38 em 11/7/2013; R$ 13.605,90 em 8/8/2013; R$ 25.000,00 em 13/12/2013 (peça 27, p. 2, 22, 29, 31, 37, 39, 41, 43, 45, 54, 55-56) ;  
	b) conta 10013585, agência 3714: R$ 19.000,00 em 13/3/2013; R$ 15.000,00 em 28/3/2013 (peça 27, p. 47, 48, 54) .
8.1.2. Ana Paula Oliveira (CPF XXX.505.238-XX) recebeu pagamentos por meio de TED em sua conta 79294, agência 3714, no Bradesco: R$ 28.000,00 em 15/3/2013; R$ 13.000,00 em 9/5/2013; R$ 29.000,00 em 3/7/2013; R$ 3.135,00 em 10/7/2013; R$ 10.000,00 em 18/7/2013; (peça 27, p. 39-40, 43, 47, 54, 55) . 
8.1.3. Ricardo Albuquerque Dias (CPF XXX.934.212-XX) recebeu pagamento por meio de TED em sua conta 10034493, agência 3714, no Bradesco, no valor de R$ 10.250,00 em 25/3/2013 (peça 27, p. 47 e 54) .
8.1.4. Erivaldo Brasil de Souza (CPF XXX.828.882-XX) recebeu pagamento por meio de TED em sua conta 10017629, agência 3714, no Bradesco: R$ 4.313,00 em 28/3/2013; R$ 6.840,00 em 10/12/2013; (peça 27, p. 29, 48, 54, 56) .  
8.1.5. Arlete Izabel Monteiro Reis (CPF XXX.456.552-XX) recebeu pagamento por meio de TED em sua conta 44628, agência 3711, no Bradesco: R$ 10.000,00 em 19/4/2013; R$ 32.000,00 em 2/7/2013; R$ 30.000,00 em 12/7/2013; R$ 20.000,00 em 17/7/2013; R$ 30.000,00 em 6/8/2013; R$ 32.000,00 em 19/8/2013 (peça 27, p. 37,39-40, 45, 54, 55) .
8.1.6. Ayla Maria Barreto de Castro (CPF XXX.062.542-XX) recebeu pagamento por meio de TED em sua conta 5165334, agência 3714, no Bradesco: R$ 5.101,50 em 4/7/2013 (peça 27, p. 39 e 54) . 
8.1.7. Adilson Silva Fiusa (CPF XXX.294.132-XX) recebeu pagamento por meio de TED em sua conta 5156394, agência 3714, no Bradesco: R$ 2.840,00 em 8/8/2013; R$ 2.020,00 em 8/8/2013; R$ 4.206,00 em 12/8/2013 (peça 27, p. 37 e 55) . 
8.1.8. Ricardo Batista dos Santos (CPF XXX.967.102-XX) recebeu pagamento por meio de TED em sua conta 5157196, agência 3714, no Bradesco: R$ 4.558,10 em 9/8/2013; R$ 5.481,50 em 6/12/2013 (peça 27, p. 29, 37, 55-56) .
8.1.9. Emerson Miguel de Albuquerque (CPF XXX.791.772-XX) recebeu pagamento por meio de TED em sua conta 5165814, agência 3714, no Bradesco: R$ 14.250,00 em 26/8/2013 (peça 27, p. 38 e 55) .  
8.1.10. Francisco Alves Ribeiro Filho (CPF XXX.862.542-XX) recebeu pagamento por meio de TED em sua conta 620791, agência 3714, no Bradesco: R$ 15.000,00 em 29/8/2013 (peça 27, p. 38 e 55) .
8.1.11. Messias Ambrósio de Souza (CPF XXX.468.952-XX) recebeu pagamento por meio de TED em sua conta 47023, agência 3714, no Bradesco:  R$ 14.474,96 em 30/8/2013 (peça 27, p. 38 e 55) .
8.1.12. Gabriela Cordeiro Caldas (CPF XXX.933.302-XX) recebeu pagamento por meio de DOC/TED em sua conta 90158, agência 3714, no Bradesco:  R$ 1.824,00 em 22/11/2013; R$ 6.000,00 em 29/10/2013 (peça 27, p. 2, 31, 34) .
8.1.13. Alberto Henrique de Souza Coimbra (CPF XXX.750.792-XX) recebeu pagamento por meio de TED em sua conta 21245, agência 3714, no Bradesco: R$ 60.000,00 em 13/12/2013 (peça 27, p. 29 e 56) . 
8.1.14. Karla Gisele Otero Lopes (CPF XXX.392.722-XX) recebeu pagamento por meio de TED em sua conta 286346, agência 3053, no Bradesco: R$ 60.000,00 em 28/3/2014 (peça 27, p. 24 e 57) .
8.1.15. Carlos Eduardo Mota (CPF XXX.897.402-XX) recebeu pagamento por meio de TED em sua conta 5165288, agência 3714, no Bradesco: R$ 22.099,85 em 8/4/2014 (peça 27, p. 21 e 58) .
8.1.16. Clebison Correa de Souza (CPF XXX.753.822-XX) recebeu pagamento por meio de TED em sua conta 10003604, agência 1403, no Banco Santander: R$ 6.468,60 em 24/4/2014 (peça 27, p. 22 e 58) .
8.1.17. Manoel José Batista Viana (CPF XXX.632.122-XX) recebeu pagamento por meio de transferência on line para sua conta 22.506-1, agência 1136-3, no Banco do Brasil: R$ 11.700,00 em 18/3/2013 (peça 27, p. 47 e 61) . 
8.1.18. Sidney Silverio das Chagas (CPF XXX.684.132-XX) recebeu pagamento por meio de transferência on line para sua conta 47.906-3, agência 3479-7, no Banco do Brasil: R$ 20.000,00 em 28/3/2013; R$ 10.000,00 em 18/12/2013 (peça 27, p. 48 e 61) .
8.1.19. Rozeli Ferreira Ribeiro (CPF XXX.677.082-XX) recebeu pagamento por meio de transferência on line para sua conta 21.377-2, agência 1136-3, no Banco do Brasil: R$ 3.116,00 em 10/7/2013 (peça 27, p. 39 e 61) . 
8.1.20. Carlson Ribeiro Guimarães (CPF XXX.491.872-XX) recebeu pagamento por meio de DOC para sua conta 5172918, agência 3714, no Bradesco: R$ 3.678,88 em 26/8/2013 (peça 27, p. 2 e 38) . 
8.1.21. Felix José Cordeiro Venancio (CPF XXX.850.272-XX) recebeu pagamento por meio de transferência on line para sua conta 23.837-6, agência 1136-3, no Banco do Brasil: R$ 2.519,45 em 10/4/2014 (peça 27, p. 21 e 61) .
8.1.22. Gerson Anes (CPF XXX.674.862-XX) recebeu pagamento por meio de transferência on line para sua conta 23.859-7, agência 1136-3, no Banco do Brasil: R$ 2.519,45 em 16/4/2014; R$ 1.281,74 em 4/6/2014 (peça 27, p. 16, 21, 61-62) .
8.1.23. Gilberto Garcia Filho (CPF XXX.282.602-XX) recebeu pagamento por meio de transferência on line para sua conta 20.265-7, agência 1136-3, no Banco do Brasil: R$ 1.281,74 em 4/6/2014 (peça 27, p. 16 e 62) . 
8.2. Procede a ocorrência relativa ao recebimento de recursos por parte do Prefeito Sr. Mariolino Siqueira de Oliveira. Observa-se que ele recebeu os seguintes valores, via transferência eletrônica disponível (TED) , para crédito em sua conta 680826, agência 1999, no Bradesco: R$ 20.000,00 em 11/7/2013; R$ 25.000,00 em 7/4/2014 e R$ 30.352,30 em 20/5/2014 (peça 27, p. 19, 21, 39, 55, 57-58) .
8.3. O Sr. Sebastião Ferreira de Moraes, Secretário de Finanças do Município de Santa Isabel do Rio Negro, recebeu o valor de R$ 10.000,00 em sua conta 27.004-0, agência 0818-4, no Banco do Brasil, em 15/3/2013 (peça 27, p. 47 e 61) .
8.4. o Sr. Carlos Eduardo Mota, Secretário de Esportes Municipal, recebeu via TED o valor de R$ 22.099,85, em sua conta 5165288, agência 3714, no Bradesco, em 8/4/2014 (peça 27, p. 21 e 58) . Igualmente, o vice-Prefeito Sr. Francisco Gaspar Gomes, no valor de R$ 20.625,00, na data de 6/5/2014 (peça 27, p. 18 e 58) .
8.5. Relativamente ao Sr. Raimundo Quirino Calixto, os pagamentos foram realizados não à sua pessoa física, mas à sua empresa individual Raimundo Quirino Calixto-ME (CNPJ 04.272.860/0001-35) , por meio de TED para a conta 56678, agência 3714, no Bradesco: [R$ 14.490,00, em 07/01/2014]; R$ 14.490,00 em 12/12/2013; R$ 14.490,00 em 8/1/2014; R$ 27.000,00 em 21/2/2014; R$ 30.000,00 em 16/5/2014; R$ 18.350,00 em 16/5/2014; R$ 29.880,00 em 16/5/2014; R$ 40.000,00 em 17/11/2014. Total R$ 188.700,00 (peça 27, p. 5,18, 26-27, 29, 56-58, 60) . 
8.6. A empresa F. de C. Calil EPP (CNPJ 15.227.295/0001-00) recebeu diversos pagamentos, via TED, em sua conta 46400, agência 2206, no Bradesco:  R$ 13.366,00 em 22/8/2013; R$ 13.566,00  em 17/9/2013; R$ 15.000,00 23/10/2013; R$ 24.940,00 em 27/11/2013; R$ 65.000,00 em 13/12/2013; R$ 57.000,00 em 30/1/2014, R$ 64.383,20 em 7/2/2014; R$ 22.445,28 em 11/3/2014; R$ 50.000,00 em 4/6/2014; R$ 34.000,00 em 6/6/2014; R$ 30.000,00 em 10/6/2014; R$ 40.000,00 em 1/7/2014; R$ 56.000,00 em 5/8/2014; R$ 60.000,00 em 12/8/2014; R$ 90.000,00 em 3/12/2014 (peça 27, p. 3, 12, 14, 16, 23, 25, 28, 29, 32, 34, 35, 38, 55-60. Total R$ 635.700,48.
8.7. A empresa Imafer Indústria Amazonense de Ferramentaria Ltda.-EPP (CNPJ 00.530.313/0001-51) recebeu pagamentos por meio de TED em sua conta 17963, agência 1300, na Caixa Econômica Federal: R$ 55.088,85 em 18/2/2014; R$ 43.621,40 em 20/2/2014; R$ 250.121,20 em 20/5/2014; R$ 60.000,00 em 2/6/2014; R$ 10.000,00 em 1/7/2014 (peça 27, p. 27, 14,16, 19, 26, 27, 25, 57, 58, 59) . Total R$ 418.831,45.  
8.8. A Câmara Municipal de Santa Isabel do Rio Negro (CNPJ 05.543.608/0001-86) recebeu por meio de TED o valor de R$ 136.000,00 em 23/5/2014, creditado na conta 5162009, agência 3714, no Bradesco (peça 27, p. 19 e 58) . 
9. Em suma, os fatos narrados nos itens precedentes poderiam suscitar, desde já, proposta de conversão deste processo em tomada de contas especial, tendo em vista os fortes indícios de desvio de recursos com potencial dano ao erário. Entretanto, entendeu-se que, preliminarmente, deveria ser dada oportunidade à Administração para que apresentasse informações/documentos relativos aos valores despendidos.
10. Desse modo, o encaminhamento proposto foi a realização de diligência à Prefeitura de Santa Isabel do Rio Negro para que apresentasse as informações e documentos necessários ao esclarecimento das despesas realizadas.
11. A propositura foi acolhida pela instância superior da unidade técnica (peça 56) , e a comunicação foi enviada à referida Prefeitura, que a recebeu (peças 58 e 62) . 
12. Em 20/10/2017, a Prefeitura Municipal de Santa Isabel do Rio Negro, mediante Ofício 156/2017-GP (peça 59) , solicitou prorrogação de prazo por mais 15 (quinze) dias, por tratar-se de informações e documentos relativos à gestão anterior. Este prazo foi concedido, mediante pronunciamento de peça 60, nos termos do art. 183, parágrafo único, do Regimento Interno/TCU, e com base na delegação de competência a que se refere a Portaria 1/2014 do Ministro-Substituto Marcos Bemquerer Costa.
13. Diante da ausência de informações da Prefeitura Municipal de Santa Isabel do Rio Negro/AM, na instrução pretérita, foi proposta:
13.1. a realização de audiência o Sr. Araildo Mendes do Nascimento (CPF XXX.629.272-XX) , Prefeito Municipal de Santa Isabel do Rio Negro/AM, em razão do não atendimento no prazo fixado, sem justificativa, à diligência desta Corte, realizada por meio dos Ofícios 2167/2017-TCU/SECEX-AM (peça 58) e 0043/2018-TCU/SECEX-AM (peça 62) , [os quais foram] entregues, respectivamente, em 16/10/2017 (peça 61) e em 20/3/2018 (peça 63) ; e
13.2. a renovação de diligência à Prefeitura Municipal de Santa Isabel do Rio Negro/AM para que encaminhe a esta Corte de Contas, comprovações das despesas realizadas com recursos do Fundeb nos exercícios de 2013 e 2014, considerando-as não atendidas, por ora, vez que pelos demais documentos apresentados e acostados aos autos não foi suficiente, a princípio, para caracterizar o pleno e efetivo cumprimento das determinações legais quanto às ações de manutenção e desenvolvimento do ensino.
14. A proposta contou com a anuência do Diretor Substituto (peça 65) , bem como da Secretária em exercício (peça 66) .
EXAME TÉCNICO
15. Em cumprimento ao Despacho do Ministro-Relator (peça 67) , foi promovida a audiência do Sr. Araildo Mendes do Nascimento (CPF XXX.629.272-XX) , atual Prefeito Municipal de Santa Isabel do Rio Negro/AM, por meio do Ofício 1023/2019-TCU/SecexEducação (peça 68) , datado de 28/8/2019, e promovida nova diligência junto à Prefeitura Municipal de Santa Isabel do Rio Negro/AM (CNPJ 04.194.239/0001-09) , por meio do Ofício 1024/2019-TCU/SecexEducação (peça 69) , datado de 28/8/2019.
16. O responsável tomou ciência do aludido ofício de audiência, conforme documento constante da peça 70, e não apresentou quaisquer razões de justificativa quanto à irregularidade verificada (não atendimento no prazo fixado, sem justificativa, à diligência desta Corte realizada por meio dos Ofícios 2167/2017-TCU/SECEX-AM (peça 58) e 0043/2018-TCU/SECEX-AM (peça 62) entregues, respectivamente, em 16/10/2017 (peça 61) e em 20/3/2018 (peça 63) .
17. Transcorrido o prazo regimental fixado, e não tendo o aludido responsável apresentado razões de justificativa, entendemos que deverá ser considerado revel, dando-se prosseguimento ao processo, de acordo com o art. 12, § 3º, da Lei 8.443/1992.	
18. Nesse sentido, cabível a aplicação, ao Sr. Araildo Mendes do Nascimento (CPF XXX.629.272-XX) , atual Prefeito Municipal de Santa Isabel do Rio Negro/AM, da multa prevista no art. 58, II, da Lei 8.443/1992, em razão da ausência de justificativas quanto ao não atendimento no prazo fixado à diligência desta Corte realizada por meio dos Ofícios 2167/2017-TCU/SECEX-AM (peça 58) e 0043/2018-TCU/SECEX-AM (peça 62) entregues, respectivamente, em 16/10/2017 (peça 61) e em 20/3/2018 (peça 63) .	
19. Por outro lado, em resposta à diligência promovida por esta Secretaria, por meio do Ofício 1024/2019-TCU/SecexEducação (peça 69) , datado de 28/8/2019, recebido em 3/9/2019 (AR à peça 71) , a Prefeitura Municipal de Santa Isabel do Rio Negro/AM (CNPJ 04.194.239/0001-09) , por meio do Ofício 177/2019-GP (peça 74, p.1-2) , datado de 11/12/2019, apresentou, tempestivamente, as informações e/ou esclarecimentos constantes da peça 74, p.3-15, transcritos a seguir:
'Inicialmente, informamos que foram encaminhados ofícios àqueles cujos endereços conseguimos localizar, para que comprovassem a prestação de serviços à Prefeitura de Santa Isabel do Rio Negro que justificassem o repasse de recursos informados no ofício em referência. 
Infelizmente, a Prefeitura não dispõe das informações/documentos solicitados em seus arquivos, considerando que a gestão anterior foi alvo de mandados de busca e apreensão pelo Ministério Público Estadual, sendo apreendidos diversos documentos, sendo que outros simplesmente desapareceram dos arquivos antes e depois da prisão do ex-Prefeito Mariolino Siqueira de Oliveira, havendo fortes indícios de desvio de recursos públicos da Prefeitura de Santa Isabel do Rio Negro pelo mesmo [sic].
Assim sendo, este município somente poderia comprovar/justificar as transferências de recursos do Fundeb mediante informações prestadas pelos próprios beneficiários, o que nos levou a expedir ofícios neste sentido. 
Recebemos resposta do Sr. Francisco Gaspar Gomes (peça 74, p.3) , que informou haver recebido pagamento em decorrência da venda de 25 (vinte e cinco) milheiros de tijolos para a Prefeitura, não apresentando, no entanto, qualquer documento que ateste a existência de processo licitatório, emissão de nota fiscal etc. Também recebemos resposta da Câmara Municipal de Santa Isabel do Rio Negro (peça 74, p.5-7) , que nada justificou, limitando-se a enviar cópia incompleta do extrato bancário alusivo ao mês de maio de 2014, onde sequer consta a transferência de R$ 136.000,00 (cento e trinta e seis mil reais) . 
Quanto aos demais beneficiários, apesar de havermos oficiado àqueles cujos endereços conseguimos localizar (peça 74, p.4-15) , não obtivemos nenhuma resposta, razão pela qual não dispomos de meios para apresentar as informações e documentos solicitados, conforme já exposto. 
Informamos, por fim, que o responsável pela contabilidade do Município de Santa Isabel do Rio Negro à época (2013-2014) era o Sr. Mariolino Siqueira de Oliveira, inscrito no CRC/AM sob n. 012314/0, que poderá, eventualmente, contribuir com informações outras.'
20. Conforme análises nas instruções pretéritas, e, agora, tendo por base os documentos acostados aos autos, pode-se considerar atendida plenamente as diligências realizadas, haja vista as informações da Prefeitura Municipal de Santa Isabel do Rio Negro/AM.
21. Sendo assim, a documentação acostada aos autos contém informações detalhadas suficientemente a respeito da motivação e finalidade das despesas realizadas pela municipalidade quanto aos recursos do Fundeb nos exercícios de 2013 e 2014. Dito isso, verifica-se que as informações apresentadas na presente Representação apontam fortes indícios de irregularidades na aplicação dos recursos provenientes do Fundeb, inclusive com dano ao Erário.
22. No presente caso, os documentos contidos nos autos permitem a apuração dos valores e do responsável pelo dano, de forma que se pode partir diretamente para proposta de constituição de apartado de Tomada de Contas Espacial, e, consequentemente, da citação.
23. Resumindo, a análise dos documentos encaminhados é suficiente para emissão de um parecer conclusivo por este TCU acerca do não atendimento às finalidades precípuas do Fundeb por parte da municipalidade, visto que os recursos do Fundeb devem ser aplicados na manutenção e desenvolvimento da educação básica pública, observando-se os respectivos âmbitos de atuação prioritária dos Estados e Municípios, conforme estabelecido nos §§ 2º e 3º do art. 211 da Constituição Federal (os Municípios devem utilizar recursos do Fundeb na educação infantil e no ensino fundamental e os Estados no ensino fundamental e médio) , sendo que o mínimo de 60% desses recursos deve ser destinado anualmente à remuneração dos profissionais do magistério (professores e profissionais que exercem atividades de suporte pedagógico, tais como: direção ou administração escolar, planejamento, inspeção, supervisão, coordenação pedagógica e orientação educacional) em efetivo exercício na educação básica pública (regular, especial, indígena, supletivo) , e a parcela restante (de no máximo 40%) , deve ser aplicada nas demais ações de manutenção e desenvolvimento, também da educação básica pública.
 (...) 
CONCLUSÃO
33. Esta Representação tratou de irregularidades ocorridas no Município de Santa Isabel do Rio Negro/AM, nos exercícios de 2013 e 2014, referentes ao desvio de recursos do Fundo de Manutenção e Desenvolvimento da Educação Básica e de Valorização dos Profissionais da Educação (Fundeb) para despesas não consideradas como Manutenção e Desenvolvimento do Ensino (MDE) , conforme determina o art. 23 da Lei 11.497/2007 c/c arts. 70 e 71 da Lei 9.394/1996 (Lei de Diretrizes e Bases da Educação Nacional - LDB) .
34. As análises efetuadas na instrução permitiram evidenciar a irregularidade apontada pelo representante e identificar o Sr. Mariolino Siqueira de Oliveira (CPF XXX.558.512-XX) , ex-prefeito do município de Santa Isabel do Rio Negro/AM, como responsável pela irregularidade acima mencionada, fazendo com que a Representação seja considerada procedente.
35. Em virtude de configurar dano ao erário, registra-se proposta de conversão destes autos em Tomada de Contas Especial (TCE) , nos termos do art. 47 da Lei 8.443/1992, autorizando, desde logo, a citação do responsável pelas irregularidades identificadas.
36. Por fim, propõe-se a aplicação de multa ao Sr. Araildo Mendes do Nascimento (CPF XXX.629.272-XX) , atual Prefeito Municipal de Santa Isabel do Rio Negro/AM, em virtude do não atendimento à diligência encaminhada por este Tribunal, cabendo ressaltar que o gestor já havia sido alertado, mediante informação constante do ofício de diligência (peças 58, 61, 62 e 63) , no sentido de que o não cumprimento de diligência ou de decisão deste Tribunal, no prazo fixado, sem causa justificada, poderia ensejar a aplicação da multa prevista no art. 58, inciso IV, da Lei 8.443/1992. 
37. Apesar de a aplicação da multa prevista prescindir de realização de prévia audiência, nos termos do art. 268, § 3º, do Regimento Interno/TCU, o procedimento realizado visou a garantir, em nome do zelo processual, a legítima defesa do responsável. Uma vez inerte quanto às razões de justificativa para o não atendimento tempestivo a este TCU, não há como dispensar a aplicação da multa prevista no art. 58, II, da Lei 8.443/1992. 
PROPOSTA DE ENCAMINHAMENTO  
38. Ante o exposto, submetem-se os autos à consideração superior propondo:
38.1. conhecer da presente Representação, satisfeitos os requisitos de admissibilidade previstos nos arts. 235 e 237, inciso III, do Regimento Interno deste Tribunal e no art. 103, § 1º, da Resolução - TCU 259/2014, para, no mérito, considerá-la procedente;
38.2. considerar revel, para todos os efeitos, o Sr. Araildo Mendes do Nascimento (CPF XXX.629.272-XX) , atual Prefeito Municipal de Santa Isabel do Rio Negro/AM, dando-se prosseguimento ao processo, com fundamento no art. 12, § 3º, da Lei 8.443/1992;
38.3. aplicar ao Sr. Araildo Mendes do Nascimento (CPF XXX.629.272-XX) , atual Prefeito Municipal de Santa Isabel do Rio Negro/AM, a multa prevista no art. 58, IV, da Lei 8.443/1992, fixando-lhe o prazo de 15 (quinze) dias, a contar da notificação, para que comprove, perante o Tribunal (art. 214, inciso III, alínea 'a', do Regimento Interno/TCU) , o recolhimento da dívida ao Tesouro Nacional, atualizada monetariamente desde a data do acórdão que vier a ser proferido até a data do efetivo recolhimento, se for paga após o vencimento, na forma da legislação em vigor;
38.4. autorizar, desde logo, nos termos do art. 28, inciso II, da Lei 8.443/1992, a cobrança judicial da dívida caso não atendida a notificação e não seja possível o desconto determinado;
38.5. determinar, nos termos do art. 47 da Lei 8.443/1992, a conversão do presente processo em tomada de contas especial, autorizando, desde logo, a citação do Sr. Mariolino Siqueira de Oliveira (CPF XXX.558.512-XX) , ex-prefeito do município de Santa Isabel do Rio Negro/AM, com fundamento nos arts. 10, § 1º, e 12, incisos I e II, da Lei 8.443/1992 c/c o art. 202, incisos I e II, do RI/TCU, para que, no prazo de quinze dias, apresente alegações de defesa quanto a irregularidade detalhada a seguir e/ou recolha aos cofres do Fundeb do Município de Santa Isabel do Rio Negro/AM as quantias abaixo indicadas, referente à irregularidade e à conduta de que trata o item 38.5, letras 'a' e 'b', atualizada (s) monetariamente a partir das respectivas datas até o efetivo recolhimento, abatendo-se na oportunidade a quantia eventualmente ressarcida, na forma da legislação em vigor:
a) Irregularidade: autorização de pagamento a pessoas físicas e jurídicas, com recursos do Fundo de Manutenção e Desenvolvimento da Educação Básica e de Valorização dos Profissionais da Educação (Fundeb) , a despeito de não serem despesas com manutenção e desenvolvimento do ensino (MDE) , mas apenas favorecimento pessoal ou de profissionais e empresas em detrimento dos objetivos básicos das instituições de ensino e das metas do Plano Nacional de Educação. 
b) Conduta: Sr. Mariolino Siqueira de Oliveira (CPF XXX.558.512-XX) , Prefeito do Município de Santa Isabel do Rio Negro/AM nos exercícios de 2013 e 2014, autorizou o pagamento de pessoas físicas e jurídicas, com recursos do Fundo de Manutenção e Desenvolvimento da Educação Básica e de Valorização dos Profissionais da Educação (Fundeb) .
c) Dispositivos violados: Constituição Federal, art. 211, §§ 2º e 3º; arts. 70 e 71 da Lei 9.394/1996 (Lei de Diretrizes e Bases da Educação Nacional - LDB) ; Lei 8.443/1993, art. 8º, caput e Lei 11.494/2007, art. 23.
	VALOR ORIGINAL (R$) 
	DATA DA OCORRÊNCIA

	1.000,00
	22/11/2013

	4.000,00
	17/04/2014

	5.000,00
	23/04/2013

	10.000,00
	03/05/2013

	5.052,50
	10/05/2013

	8.000,00
	06/06/2013

	23.010,00
	02/07/2013

	11.125,38
	11/07/2013

	13.605,90
	08/08/2013

	25.000,00
	13/12/2013

	19.000,00
	13/03/2013

	15.000,00
	28/03/2013

	28.000,00
	15/03/2013

	13.000,00
	09/05/2013

	29.000,00
	03/07/2013

	3.135,00
	10/07/2013

	10.000,00
	18/07/2013

	4.313,00
	28/03/2013

	6.840,00
	10/12/2013

	4.313,00
	28/03/2013

	6.840,00
	10/12/2013

	10.000,00
	19/04/2013

	32.000,00
	02/07/2013

	30.000,00
	12/07/2013

	20.000,00
	17/07/2013

	30.000,00
	06/08/2013

	32.000,00
	19/08/2013

	5.101,50
	04/07/2013

	2.840,00
	08/08/2013

	2.020,00
	08/08/2013

	4.206,00
	12/08/2013

	4.558,10
	09/08/2013

	5.481,50
	06/12/2013

	14.250,00
	26/08/2013

	15.000,00
	29/08/2013

	14.474,96
	30/08/2013

	1.824,00
	22/11/2013

	6.000,00
	29/10/2013

	60.000,00
	13/12/2013

	60.000,00
	28/03/2014

	22.099,85
	08/04/2014

	6.468,60
	24/04/2014

	20.000,00
	28/03/2013

	10.000,00
	18/12/2013

	3.116,00
	10/07/2013

	3.678,88
	26/08/2013

	2.519,45
	10/04/2014

	2.519,45
	16/04/2014

	1.281,74
	04/06/2014

	1.281,74
	04/06/2014

	20.000,00
	11/07/2013

	25.000,00
	07/04/2014

	30.352,30
	20/05/2014

	10.000,00
	15/03/2013

	22.099,85
	08/04/2014

	20.625,00
	06/05/2014

	14.490,00
	12/12/2013

	14.490,00
	08/01/2014

	27.000,00
	21/02/2014

	30.000,00
	16/05/2014

	18.350,00
	16/05/2014

	29.880,00
	16/05/2014

	40.000,00
	17/11/2014

	13.366,00
	22/08/2013

	13.566,00
	17/09/2013

	15.000,00
	23/10/2013

	24.940,00
	27/11/2013

	65.000,00
	13/12/2013

	57.000,00
	30/01/2014

	64.383,20
	07/02/2014

	22.445,28
	11/03/2014

	50.000,00
	04/06/2014

	34.000,00
	06/06/2014

	30.000,00
	10/06/2014

	40.000,00
	1º/07/2014

	56.000,00
	05/08/2014

	60.000,00
	12/08/2014

	90.000,00
	03/12/2014

	55.088,85
	18/02/2014

	43.621,40
	20/02/2014

	250.121,20
	20/05/2014

	60.000,00
	02/06/2014

	10.000,00
	1º/07/2014

	136.000,00
	23/05/2014

	Valor atualizado até 25/03/2020: R$ 3.008.131,10 
 (demonstrativo de débito à peça 77) 

38.6. apensar os presentes autos ao processo de tomada de contas especial que vier a ser autuado, na forma prevista no art. 41 da Resolução - TCU 259/2014; e
38.7. dar ciência do acórdão que vier a ser proferido ao representante e a Prefeitura Municipal de Santa Isabel do Rio Negro/AM, destacando que o relatório e o voto que fundamentam a deliberação ora encaminhada podem ser acessados por meio do endereço eletrônico www.tcu.gov.br/acordaos e que, caso tenham interesse, o Tribunal pode encaminhar-lhes cópia desses documentos sem quaisquer custos."
	É o Relatório.

não há.

Não atuou.

REPRESENTAÇÃO. NOTÍCIAS DE SUPOSTO DESVIO DE RECURSOS DO FUNDO DE MANUTENÇÃO E DESENVOLVIMENTO DA EDUCAÇÃO BÁSICA E DE VALORIZAÇÃO DOS PROFISSIONAIS DA EDUCAÇÃO - FUNDEB. COMPLEMENTAÇÃO DE RECURSOS DA UNIÃO. COMPETÊNCIA DO TCU PARA FISCALIZAR OS RECURSOS DAQUELE FUNDO. CONSTATAÇÃO DE TRANSFERÊNCIAS DE VALORES DA CONTA MUNICIPAL DO FUNDEB PARA A CONTA DE DIVERSAS PESSOAS FÍSICAS E JURÍDICAS. FALTA DE DOCUMENTOS QUE JUSTIFIQUEM OS REPASSES PARA TERCEIROS. CONHECIMENTO E PROCEDÊNCIA DA REPRESENTAÇÃO. CONVERSÃO DOS AUTOS EM TOMADA DE CONTAS ESPECIAL. CIÊNCIA AO REPRESENTANTE E AO ENTE FEDERADO MUNICIPAL. 1. A transferência de recursos da União a título de complementação das verbas do Fundeb municipal ou estadual atrai a competência do TCU para fiscalizar o cumprimento de todo o conjunto de obrigações impostas pelas normas de regência aos entes envolvidos no custeio e na operacionalização do Fundo. 2. Os recursos do Fundeb devem ser aplicados exclusivamente na manutenção e no desenvolvimento da educação básica (art. 21 da Lei 11.494/2007). 3. As transferências de recursos do Fundeb para contas bancárias de pessoas físicas e jurídicas, sem o respaldo de documentação capaz de evidenciar a regularidade na aplicação dos recursos do aludido Fundo, impõe a conversão dos autos em processo de Tomada de Contas Especial para a citação dos responsáveis.

REPRESENTAÇÃO (REPR)

Secretaria de Controle Externo da Educação - SecexEducação.

i
Trago à apreciação deste Colegiado Representação formulada pelo Conselho Regional de Contabilidade do Amazonas - CRC/AM sobre possíveis irregularidades na aplicação de recursos do Fundo de Manutenção e Desenvolvimento da Educação Básica e de Valorização dos Profissionais da Educação - Fundeb transferidos ao Município de Santa Isabel do Rio Negro/AM, nos exercícios de 2013 e 2014. 
2.	Conforme relatado, a  Secretaria de Controle Externo da Educação - SecexEducação encaminhou diligência ao Tribunal de Contas do Estado do Amazonas, à Procuradoria da República no Estado do Amazonas, à Polícia Federal, ao Banco do Brasil e ao Conselho de Acompanhamento e Controle Social do Fundeb do Município de Santa Isabel do Rio Negro/AM e obteve documentação capaz de permitir o rastreamento dos recursos daquele Fundo. 
3.	Com amparo no extrato bancário da conta do Fundeb do Município de Santa Isabel do Rio Negro/AM e na pesquisa realizada na base de dados públicos do Governo Federal, a SecexEducação apurou desvio de recursos do mencionado Fundo, da ordem de R$ 2 milhões, mediante favorecimento pessoal do ex-Prefeito, Sr. Mariolino Siqueira de Oliveira, e de diversas pessoas físicas e jurídicas, em detrimento da correta aplicação dos recursos públicos na manutenção e desenvolvimento da educação básica
4.	Nesse contexto, promoveu também diligência junto à Prefeitura de Santa Isabel do Rio Negro/AM para obter informações, esclarecimentos e documentos acerca das despesas relacionadas. Apesar da reiteração da mencionada diligência (peças 58 e 62) e da prorrogação de prazo concedida ao atual Prefeito, Sr. Araildo Mendes do Nascimento (peça 60) , ele não encaminhou resposta ao Tribunal. 
5.	Na sequência, foi por mim autorizada a realização da audiência do Sr. Araildo Mendes do Nascimento, nos termos sugeridos pela unidade instrutiva, em razão do não atendimento, no prazo fixado, sem justificativa, à diligência então promovida, bem como a promoção de nova diligência à Prefeitura de Santa Isabel do Rio Negro/AM  para obter justificativas e documentos acerca das despesas incorridas com os recursos do Fundeb de 2013 e 2014 (peças 64 e 67) .  
6.	 Encaminhados os ofícios de audiência e da nova diligência (peças 68, 69 e 70) , o responsável deixou de apresentar suas razões de justificativa, mas, desta feita, respondeu tempestivamente à diligência (peça 74) . 
7.	Em sua resposta, destacou, em síntese, não dispor de documentos das despesas com recursos do Fundeb de 2013 e 2014, porque "a gestão anterior foi alvo de mandados de busca e apreensão pelo Ministério Público Estadual, sendo apreendidos diversos documentos, (...) outros simplesmente desapareceram dos arquivos antes e depois da prisão do ex-Prefeito Mariolino Siqueira de Oliveira, havendo fortes indícios de desvio de recursos públicos da Prefeitura de Santa Isabel do Rio Negro" pelo referido ex-Prefeito (peça 74) . 
8.	 Diante de tais fatos, a unidade técnica, no essencial, propôs ao Tribunal: i) conhecer da Representação e, no mérito, considerá-la procedente, ii) aplicar ao Sr. Araildo Mendes do Nascimento a multa prevista no art. 58, inciso IV, da Lei 8.443/1992; iii)  converter estes autos em processo de Tomada de Contas Especial e autorizar a citação do Sr. Mariolino Siqueira de Oliveira pelo montante dos recursos do Fundeb do Município de Santa Isabel do Rio Negro/AM desviado, em proveito próprio e de terceiros, em detrimento da legal aplicação da verba pública na manutenção e desenvolvimento da educação básica.
ii
9. 	Com base no arts. 235 e 237, inciso III, do Regimento Interno/TCU, pode o Tribunal conhecer desta Representação, eis que preenchidos os requisitos para a sua admissibilidade.
10.	Antes de examinar a questão, cabe destacar que, no presente caso, conforme afirmou a unidade instrutiva, houve complementação da União nos repasses dos recursos do Fundeb ao Município de Santa Isabel do Rio Negro/AM, nos montantes de R$ 1.055.549,00, em 2013, e de R$ 1.242.416,52, em 2014, situação que atrai a competência do TCU para fiscalizar a correta aplicação dos recursos públicos do aludido Fundo. Nesse sentido, a jurisprudência do TCU é solidamente pacificada. A seguir, alguns enunciados de precedentes extraídos da "|Jurisprudência Selecionada" do TCU: 
"É competência do TCU fiscalizar recursos do Fundef [atual Fundeb] em razão da ocorrência de repasses da União aos Estados e Municípios a título de complementação." (Acórdão 665/2009-TCU-Plenário, rel. Min. Benjamin Zymler) 
"A transferência de recursos da União a título de complementação das verbas do Fundeb municipal ou estatual atrai a competência do TCU para fiscalizar o cumprimento de todo o conjunto de obrigações impostas pelas normas de regência aos entes envolvidos no custeio e na operacionalização do Fundo, não se limitando o controle externo exercido pelo Tribunal aos aspectos financeiros da gestão." (Acórdão 2584/2014-TCU-Plenário, rel. Min. Subst. Marcos Bemquerer Costa) 
"A existência de complementação da União nos repasses para o Fundeb, a que se refere o art. 4º da Lei 11.494/2007, é condição essencial para que o objeto se insira na esfera de competência do TCU." (Acórdão 3686/2014-TCU-Segunda Câmara, rel. Min. Ana Arraes) 
"A fiscalização da aplicação dos recursos do Fundef e do Fundeb, quando há complementação da União, é de competência concorrente entre o TCU e os tribunais de contas dos estados ou dos municípios, conforme o caso, ainda que a receita decorra de decisão judicial." (Acórdão 1962/2017-TCU-Plenário, rel. Min. Walton Alencar Rodrigues) 
11.	 A Lei 11.494/2007, que regulamenta o Fundeb de que trata o art. 60 do Ato das Disposições Constitucionais Transitórias - ADCT da Constituição Federal, assim dispõe quanto ao emprego dos recursos públicos do aludido Fundo:
"Art. 21.  Os recursos dos Fundos, inclusive aqueles oriundos de complementação da União, serão utilizados pelos Estados, pelo Distrito Federal e pelos Municípios, no exercício financeiro em que lhes forem creditados, em ações consideradas como de manutenção e desenvolvimento do ensino para a educação básica pública, conforme disposto no art. 70 da Lei nº 9.394, de 20 de dezembro de 1996.
 (...) 
Art. 22.  Pelo menos 60% (sessenta por cento) dos recursos anuais totais dos Fundos serão destinados ao pagamento da remuneração dos profissionais do magistério da educação básica em efetivo exercício na rede pública.
Parágrafo único.  Para os fins do disposto no caput deste artigo, considera-se:
I - remuneração: o total de pagamentos devidos aos profissionais do magistério da educação, em decorrência do efetivo exercício em cargo, emprego ou função, integrantes da estrutura, quadro ou tabela de servidores do Estado, Distrito Federal ou Município, conforme o caso, inclusive os encargos sociais incidentes;
II - profissionais do magistério da educação: docentes, profissionais que oferecem suporte pedagógico direto ao exercício da docência: direção ou administração escolar, planejamento, inspeção, supervisão, orientação educacional e coordenação pedagógica;
III - efetivo exercício: atuação efetiva no desempenho das atividades de magistério previstas no inciso II deste parágrafo associada à sua regular vinculação contratual, temporária ou estatutária, com o ente governamental que o remunera, não sendo descaracterizado  por  eventuais afastamentos temporários previstos em lei, com ônus para o empregador, que não impliquem rompimento da relação jurídica existente.
Art. 23.  É vedada a utilização dos recursos dos Fundos:
I - no financiamento das despesas não consideradas como de manutenção e desenvolvimento da educação básica, conforme o art. 71 da Lei nº 9.394, de 20 de dezembro de 1996 ;
II - como garantia ou contrapartida de operações de crédito, internas ou externas, contraídas pelos Estados, pelo Distrito Federal ou pelos Municípios que não se destinem ao financiamento de projetos, ações ou programas considerados como ação de manutenção e desenvolvimento do ensino para a educação básica."
12.	Por sua vez, a Lei 9.394/1996, ao estabelecer as diretrizes e bases da educação nacional, expressamente indicou as despesas que podem ser custeadas com os recursos do Fundeb e relacionou as  vedações: 
"Art. 70. Considerar-se-ão como de manutenção e desenvolvimento do ensino as despesas realizadas com vistas à consecução dos objetivos básicos das instituições educacionais de todos os níveis, compreendendo as que se destinam a:
I - remuneração e aperfeiçoamento do pessoal docente e demais profissionais da educação;
II - aquisição, manutenção, construção e conservação de instalações e equipamentos necessários ao ensino;
III - uso e manutenção de bens e serviços vinculados ao ensino;
IV - levantamentos estatísticos, estudos e pesquisas visando precipuamente ao aprimoramento da qualidade e à expansão do ensino;
V - realização de atividades-meio necessárias ao funcionamento dos sistemas de ensino;
VI - concessão de bolsas de estudo a alunos de escolas públicas e privadas;
VII - amortização e custeio de operações de crédito destinadas a atender ao disposto nos incisos deste artigo;
VIII - aquisição de material didático-escolar e manutenção de programas de transporte escolar.
Art. 71. Não constituirão despesas de manutenção e desenvolvimento do ensino aquelas realizadas com:
I - pesquisa, quando não vinculada às instituições de ensino, ou, quando efetivada fora dos sistemas de ensino, que não vise, precipuamente, ao aprimoramento de sua qualidade ou à sua expansão;
II - subvenção a instituições públicas ou privadas de caráter assistencial, desportivo ou cultural;
III - formação de quadros especiais para a administração pública, sejam militares ou civis, inclusive diplomáticos;
IV - programas suplementares de alimentação, assistência médico-odontológica, farmacêutica e psicológica, e outras formas de assistência social;
V - obras de infra-estrutura, ainda que realizadas para beneficiar direta ou indiretamente a rede escolar;
VI - pessoal docente e demais trabalhadores da educação, quando em desvio de função ou em atividade alheia à manutenção e desenvolvimento do ensino."
13.	Com base nesse conjunto normativo e jurisprudencial, o administrador público tem o dever de bem empregar os recursos públicos do Fundeb exclusivamente nas ações de manutenção e desenvolvimento da educação básica, não podendo, em hipótese alguma, ignorar as disposições legais, sob pena de arcar com a responsabilidade pelo ressarcimento do dano causado ao Fundeb.
iii
14.	Conforme mencionado alhures, a SecexEducação, a partir do rastreamento da movimentação financeira na conta bancária do Fundeb do Município de Santa Isabel do Rio Negro/AM, constatou o desvio de recursos públicos do referido Fundo para a conta de titularidade do Sr. Mariolino Siqueira de Oliveira, ex-Prefeito à época da ocorrência dos fatos ora apurados, bem como para diversas pessoas físicas e jurídicas. 
15.	A unidade instrutiva pesquisou o banco de dados públicos do Governo Federal e apurou vinte e três pessoas físicas beneficiárias desse desvio de recursos do Fundeb sem qualquer vínculo contratual ou estatutário com o Município de Santa Isabel do Rio Negro/AM (v. subitem 8.1 da transcrição constante do Relatório) . 
16.	 Além disso, identificou transferências de valores do Fundeb para as contas de dois ex-secretários municipais, sendo uma a do Secretário de Esportes e a outra a do Secretário de Finanças, e para a conta do então vice-Prefeito. Também houve crédito na conta da Câmara Municipal de Santa Isabel do Rio Negro/AM e nas contas de três empresas. 
17.	O quadro fático apurado pela unidade técnica é gravíssimo. Nos exercícios de 2013 e 2014, foram debitados da conta municipal do Fundeb cerca de R$ 2 milhões, sem que haja nos autos quaisquer documentos capazes de legitimar as transferências indicadas pela unidade técnica. 
18.	Nem mesmo a resposta dada pelo Sr. Araildo Mendes do Nascimento, Prefeito atual do Município de Santa Isabel do Rio Negro/AM, em atenção à diligência promovida pela unidade técnica, permitiu estabelecer alguma conexão entre as transferências dos recursos do Fundeb com as ações de manutenção e desenvolvimento da educação básica, haja vista a falta de documentos referentes ao Fundeb de 2013 e 2014 nos arquivos da Prefeitura, consoante registrado anteriormente.
19.	Nesse contexto, acolho a proposta da unidade técnica no sentido de converter estes autos em Tomada de Contas Especial visando ao ressarcimento do dano causado ao Fundeb.
20.	 Entretanto, considero necessário ponderar sobre a responsabilidade apontada nos autos.
21.	 Não obstante a proposta da unidade técnica de promover a citação do Sr. Mariolino Siqueira de Oliveira pela totalidade do valor desviado, entendo que, para alguns valores, é possível indicar responsáveis solidários. 
22.	 No caso das vinte e três pessoas físicas apontadas como beneficiárias de parte das transferências ora questionadas (relação nominal no subitem 8.1 da instrução reproduzida no Relatório precedente) , cabe ressaltar que a unidade técnica registrou não haver identificado qualquer relação contratual ou estatutária com o Município de Santa Isabel do Rio Negro/AM.
23.	Tampouco se identificou indício de conluio por parte desses beneficiários titulares de contas que receberam algumas transferências de valores oriundos do Fundeb. Assim, entendo que, na fase inicial da TCE que será instaurada, pode-se dispensar a citação solidária desses vinte e três beneficiários. Tal dispensa de citação não impede de, no futuro, tais beneficiários serem arrolados solidariamente como responsáveis ao Sr. Mariolino Siqueira de Oliveira, ex-Prefeito, no valor que cada um recebeu indevidamente, diante de eventual evidência de participação no desvio de recursos do Fundeb e desde que tal medida seja conveniente e oportuna para resguardar o erário.
24.	Com relação aos Srs. Sebastião Ferreira de Moraes, ex-Secretário Municipal de Finanças, Carlos Eduardo Mota, ex-Secretário Municipal de Esportes, e Francisco Gaspar Gomes, então Vice-Prefeito, os quais receberam recursos do Fundeb em suas contas bancárias, respectivamente  R$ 10.000,00, R$ 22.099,85, e R$ 20.625,00, não vejo razão para afastar a solidariedade desses gestores, haja vista que, a condição de ocupantes de cargos na administração municipal, não os legitima a apropriarem-se dos recursos públicos do Fundeb. Assim, devem ser citados solidariamente com o Sr. Mariolino Siqueira de Oliveira.
25.	Também a Câmara de Vereadores do Município de Santa Isabel do Rio Negro/AM recebeu transferência eletrônica de recursos do Fundeb em sua conta bancária (R$ 136.000,00) , sem qualquer amparo legal, devendo responder pelo valor recebido indevidamente de forma solidária com o ex-Prefeito, Sr. Mariolino Siqueira de Oliveira.
26.	 Por derradeiro, foram relacionadas três pessoas jurídicas que receberam recursos do Fundeb em suas contas bancárias: Raimundo Quirino Calixto - ME (R$ 159.720,00) , F. de C. Calil EPP (R$ 635.700,48) e Imafer Indústria Amazonense de Ferramentaria Ltda. - EPP (R$ 418.831,45) . Considerando a falta de documentos que demonstrem a legalidade dessas transferências de recursos, deve-se promover a citação solidária dessas empresas com o Sr. Mariolino Siqueira de Oliveira. 
27.	Especificamente com relação ao total das transferências da empresa individual Raimundo Quirino Calixto - ME, esclareço que a unidade técnica apontou o montante de R$ 188.700,00 (peça 78, p. 5) , entretanto, verificando o extrato bancário da peça 27, p. 27 e 29, observa-se que houve duas TEDs (Transferência Eletrônica Disponível) devolvidas, cada uma no valor de R$ 14.490,00, o que gerou a redução do total para R$ 159.720,00. 
iv
28.	No que se refere à proposta de aplicação da multa do art. 58, inciso IV, da Lei 8.443/1992, ao Sr. Araildo Mendes do Nascimento, Prefeito atual do Município de Santa Isabel do Rio Negro/AM, deixo de acompanhar a unidade técnica. 
29.	Apesar de o Sr. Araildo Mendes do Nascimento não atender, no prazo fixado, a diligência promovida pela unidade técnica por meio do Ofício 2.167/2017-Secex/AM, reiterado pelo Ofício 0043/2018 (peças 58 e 62) , nem apresentar justificativas para tanto, tenho como atenuante o fato de o aludido gestor responder prontamente a nova diligência que lhe fora encaminhada mediante o Ofício 1.024/2019 (peça 69) , juntando aos autos as informações da peça 74.
30.	Ademais, o conteúdo de sua resposta - consistente na falta de documentos referentes ao Fundeb 2013 e 2014 nos arquivos da Prefeitura, por conta da operação de busca e apreensão requerida pelo Ministério Público Estadual e do desaparecimento de documentos antes e depois da prisão do Sr. Mariolino Sigueira de Oliveira -, permite concluir que não houve prejudicialidade causada por ele na fase de instrução de mérito da matéria ora representada.
v
31.	Por fim, pode o Tribunal conhecer da presente Representação, considerá-la, no mérito, procedente, autorizar a conversão destes autos em Tomada de Contas Especial e determinar a citação dos responsáveis, na forma indicada anteriormente (itens 24 a 26 retro) , além de dar ciência do decisum que vier a ser proferido ao representante e à Prefeitura Municipal de Santa Isabel do Rio Negro/AM, sem prejuízo de cientificar, também, o Ministro da Educação, com fundamento no art. 198, parágrafo único, do RI/TCU.
 	Ante o exposto, manifesto-me por que seja adotada a deliberação que ora submeto a este Colegiado.
TCU, Sala das Sessões, em 26 de maio de 2020.
MARCOS BEMQUERER COSTA
Relator